# ğŸ”¤ Pres. d'indicatiu: Î»ÏÏ‰ i Îµá¼°Î¼Î¯

## âœ¨ FormaciÃ³

**Arrel + vocal temÃ tica + desinÃ¨ncies primÃ ries**

### ğŸ¯ Vocal temÃ tica

- **-Îµ-**: davant de consonant no nasal  
- **-Î¿-**: davant de consonant nasal (Î¼, Î½)

> En alguns casos, per fenÃ²mens fonÃ¨tics (contraccions, allargaments...), no es pot separar la vocal temÃ tica de la desinÃ¨ncia.

---

### ğŸ“˜ DesinÃ¨ncies primÃ ries

- **-Ï‰**  
- **-ÎµÎ¹Ï‚**  
- **-ÎµÎ¹**  
- **-Î¿Î¼ÎµÎ½**  
- **-ÎµÏ„Îµ**  
- **-Î¿Ï…ÏƒÎ¹(Î½)**

ğŸ§© La desinÃ¨ncia **-Î½** final pot aparÃ©ixer per eufonia (per evitar hiat).

---

## ğŸ“˜ ConjugaciÃ³ de **Î»ÏÏ‰**

| Persona | Forma   |
|---------|---------|
| 1a sg   | Î»ÏÏ‰     |
| 2a sg   | Î»ÏÎµÎ¹Ï‚   |
| 3a sg   | Î»ÏÎµÎ¹    |
| 1a pl   | Î»ÏÎ¿Î¼ÎµÎ½  |
| 2a pl   | Î»ÏÎµÏ„Îµ   |
| 3a pl   | Î»ÏÎ¿Ï…ÏƒÎ¹(Î½) |

---

## ğŸ§  Verb **Îµá¼°Î¼Î¯** (â€˜ser, estar, existir, haverâ€™)

Verbo **irregular i defectiu**, nomÃ©s tÃ© **tres temps**: present, imperfecte i futur.  
No tÃ© forma de veu mitjana ni passiva.  
Ã‰s **atemÃ tic**, no porta vocal temÃ tica.  
Lâ€™arrel **ÎµÏƒ-** presenta dues variants: **ÎµÏƒ-** i **ÎµÎ¹-**.  
Utilitza desinÃ¨ncies dels verbs temÃ tics (-Î¼ÎµÎ½, -Ï„Îµ) i altres dels atemÃ tics (-Î¼Î¹, -ÏƒÎ¹).

### ğŸ“˜ ConjugaciÃ³ dâ€™Îµá¼°Î¼Î¯

| Persona | Forma   |
|---------|---------|
| 1a sg   | Îµá¼°Î¼Î¯    |
| 2a sg   | Îµá¼¶      |
| 3a sg   | á¼ÏƒÏ„Î¯Î½   |
| 1a pl   | á¼ÏƒÎ¼Î­Î½   |
| 2a pl   | á¼ÏƒÏ„Î­    |
| 3a pl   | Îµá¼°ÏƒÎ¯(Î½) |

---

### ğŸ§¾ Significat segons el context

1. Amb **atribut** â†’ significa *ser, estar*  
   ```
   á½‰ Î²Î¯Î¿Ï‚ ÎºÎ±Î»á½¸Ï‚ á¼ÏƒÏ„Î¯Î½. â†’ La vida Ã©s bonica.  
   á½‰ Ï€Î±á¿–Ï‚ á¼¡ÏƒÏÏ‡Ï‰Ï‚ á¼ÏƒÏ„Î¯Î½. â†’ El xiquet estÃ  tranquil.
   ```

2. Sense atribut â†’ pot significar *existir, estar, haver-hi, tindre*  
   ```
   Î Î¿Î»Î»Î¿á½¶ á¼„Î½Î¸ÏÏ‰Ï€Î¿Î¹ á¼Î½ Ï„á¿‡ á½Î´á¿· Îµá¼°ÏƒÎ¹Î½.  
   â†’ Molts homes hi ha / estan en el camÃ­.
   ```

---

## â— Altres apunts

### ğŸ”Š La -Î½ eufÃ²nica o efelcÃ­stica

La **-Î½** final (com a *á¼ÏƒÏ„Î¯Î½* o *Îµá¼°ÏƒÎ¯(Î½)*) Ã©s una **consonant mÃ²bil** que:

- Apareix **davant de vocal** o **al final d'oraciÃ³**
- Sâ€™usa per **evitar hiat** (xoc de vocals)
- Ve del grec antic:
    - **Îµá½Ï†Ï‰Î½Î¯Î±** = "que sona bÃ©"
    - **á¼Ï†ÎµÎ»ÎºÏ…ÏƒÏ„Î¹ÎºÏŒÏ‚** = "que va darrere"

---

### ğŸš« Lâ€™adverbi de negaciÃ³ **Î¿á½** (no)

Adopta diferents formes segons lâ€™element segÃ¼ent:

| Forma   | Context                          |
|---------|----------------------------------|
| **Î¿á½**  | Davant de consonant               |
| **Î¿á½Îº** | Davant de vocal amb esperit suau |
| **Î¿á½Ï‡** | Davant de vocal amb esperit aspre |